臺灣高等法院民事判決
                                    108年度家上字第290號
上  訴  人  曾曉琦  
訴訟代理人  陳冠宇律師
被上訴人    袁世傑  

訴訟代理人  李依蓉律師                     

上列當事人間請求夫妻剩餘財產分配等事件，上訴人對於中華民
國108年8月16日臺灣新北地方法院第一審判決（106年度家訴字
第163號）提起上訴，並為訴之追加，本院於109年2月12日言詞
辯論終結，判決如下：
    主  文
上訴及追加之訴均駁回。
第二審訴訟費用（含追加之訴部分）由上訴人負擔。
    事實及理由
甲、程序方面
    按第二審訴之變更或追加，非經他造同意不得為之，但擴張
    或減縮應受判決事項之聲明者，不在此限，家事事件法第51
    條準用民事訴訟法第446條第1項、第255條第1項第3款定有
    明文。查上訴人原起訴請求被上訴人給付新臺幣（下同）31
    7萬5927元本息，嗣於民國109年2月12日本院言詞辯論期日
    將請求金額擴張至327萬1044元本息（見本院卷157至158頁
    ），依上說明，應予准許，合先敘明。 
乙、實體方面
一、被上訴人主張：兩造於92年6月29日結婚，104年9月8日（下
    稱基準日）協議離婚，伊於基準日之剩餘財產為218萬2496
    元；上訴人則有506萬4108元，差額半數為144萬0806元。爰
    依民法第1030條之1規定，請求上訴人如數給付，及加計自1
    06年9月23日起算之法定遲延利息（原審就上開部分及上訴
    人反請求被上訴人給付317萬5927元本息部分為上訴人敗訴
    之判決，上訴人不服提起上訴，並為訴之追加。未繫屬本院
    部分，不另贅述）。答辯聲明：㈠如主文所示。㈡如受不利判
    決，願供擔保請准宣告免為假執行。
二、上訴人則以：被上訴人所有新北市○○區○○路0段00巷00號房
    地（下稱仁愛路房地），乃兩造婚姻關係存續期間購入，價
    值942萬3700元，非被上訴人之父母借名登記，且借名登記
    契約亦不得對抗伊，故被上訴人婚後財產總計1160萬6196元
    ；伊則為506萬4108元，自不得請求分配剩餘財產。兩造離
    婚係可歸責於被上訴人，則平均分配亦顯失公平等語，資為
    抗辯。另依民法第1030條之1規定，反請求被上訴人給付兩
    造剩餘財產差額之半數即327萬1044元，及自反訴起訴狀繕
    本送達翌日起算之法定遲延利息。上訴聲明：㈠原判決關於⒈
    命上訴人給付部分；⒉駁回上訴人後開第㈢項之訴部分之裁判
    均廢棄。㈡上開廢棄⒈部分，被上訴人於第一審之訴及假執行
    之聲請均駁回。㈢被上訴人應給付上訴人317萬5927元，及自
    反訴起訴狀繕本送達翌日起至清償日止，按年息5％計算之利
    息。㈣第㈢項聲明部分，願供擔保請准宣告假執行。追加之訴
    聲明：被上訴人應給付上訴人9萬5117元，及自109年2月13
    日起至清償日止，按年息5％計算之利息。
三、查兩造於92年6月29日結婚，未約定夫妻財產制，嗣於基準
    日協議離婚，為兩造所不爭執（見本院卷73頁），且有戶口
    名簿、離婚協議書及戶籍謄本附卷可稽（見原審卷㈠25、31
    、173頁）。兩造不爭執除後開㈠部分外，雙方於基準日之
    財產如下（見本院卷73至75頁）：
  ㈠被上訴人部分：
    ⒈存款：
      ⑴中華郵政股份有限公司（下稱中華郵政）：48萬7054  
        元，有郵政儲金存款餘額證明書可證（見原審卷㈡215頁
        ）。
      ⑵彰化銀行：3006元，有該銀行存摺可證（見原審卷㈠115
        至117頁）。
      ⑶玉山銀行：2萬1170元，有該銀行存摺可證（見原審卷㈠1
        19至121頁）。
      ⑷大園區農會：10萬9308元，有該農會存摺可證（見原審
        卷㈠123至125頁）。
      ⑸臺灣中小企銀：33元，有該銀行存摺可證（見原審卷㈠12
        7至129頁、㈡179頁）。
    ⒉投資：
      ⑴宇錡公司股票價值：1萬元，有稅務電子閘門財產所得
        調件明細表可證（見原審卷㈠139頁）。
      ⑵億光公司股票價值：3萬4262元，有成交資訊及稅務電 
        子閘門財產所得調件明細表可證（見原審卷㈠131、139
        頁）。
      ⑶華美公司股票價值：3170元，有稅務電子閘門財產所 得
        調件明細表可證（見原審卷㈠139頁）。
      ⑷澳豐公司海外投資：129萬5819元（以基準日匯率美金1
        元兌換新臺幣32.33元計算），有澳豐公司回覆確認收
        款美金4萬0081元之電子郵件截圖列印本及中國信託商
        業銀行股份有限公司107年9月26日中信銀字第10722483
        9134293號函附被上訴人申請匯出匯款申請書影本、臺
        灣銀行歷史匯率可證（見原審卷㈡43、184、229至231頁
        ）。
     ⒊其他：
       ⑴龍巖公司靈骨塔位價值：11萬元。
       ⑵富邦人壽安泰分紅終身壽險保單價值準備金：6萬8674
         元，有富邦人壽保單資料可證（見原審卷㈡255、379頁
         ）。
       ⑶車號0000-00自小客車：價值4萬元，有新北市汽車商
         業同業公會107年11月13日（107）新北汽商彬字第308
         5號函、108年1月23日（108）新北汽商彬字第0082號
         函、電話紀錄可證（見原審卷㈡259、309、323頁）。
     ⒋以上合計：218萬2496元。
   ㈡上訴人部分：
     ⒈不動產：新北市○○區○○○路0段000號9樓房地（下稱文化二
       路房地）：1511萬8400元，有土地、建物所有權狀（見
       原審卷㈠107至109頁）、中信不動產估價師聯合事務所估
       價報告書可證（外置）。經扣除購置時雙方父母贈與500
       萬元後，此部分婚後財產為1011萬8400元。
     ⒉存款：                     
       ⑴富邦銀行：2萬5508元，有該銀行106年11月30日北富銀
         集作字第1060004950號函附存款往來歸戶查詢可證（
         見原審卷㈠235至237頁）。
       ⑵中華郵政：2萬1808元，有中華郵政苗栗郵局106年11月
         30日苗營字第1062900438號函附資料可證（見原審卷㈠
         239至243頁）。
       ⑶大眾銀行：1萬3552元，有該銀行106年12月4日眾個通
         密發字第1060009579號函附客戶存款明細可證（見原
         審卷㈠267至269頁）。
     ⒊保單：富邦人壽保單價值準備金：88萬4840元（美金2萬
       7369元，以基準日匯率美金1元兌換新臺幣32.33元計算
       ），有富邦人壽保單資料、臺灣銀行歷史匯率可證（見
       原審卷㈠369頁、㈡184頁）。
     ⒋債務：文化二路房地貸款餘額600萬元，有中華郵政借款
       餘額證明書可證（見原審卷㈡181頁、㈢19頁）。
     ⒌以上合計：506萬4108元（00000000元＋25508元＋21808元＋
       13552元＋884840元－0000000元＝0000000元）。 
四、按夫妻未於結婚前或結婚後，以契約訂立夫妻財產制者，除
    本法另有規定外，以法定財產制為其夫妻財產制，民法第10
    04條、第1005條定有明文。是兩造婚後未約定夫妻財產制，
    依法應適用法定財產制。被上訴人主張兩造於基準日協議離
    婚，伊自得請求上訴人給付兩造剩餘財產差額半數即144萬0
    806元等語，為上訴人所否認，並以前揭情詞置辯，另反請
    求被上訴人應給付兩造剩餘財產差額半數即327萬1044元。
    經本院於108年12月2日與兩造整理並協議簡化之爭點為（見
    本院卷75頁）：
  ㈠仁愛路房地是否為被上訴人父母借用被上訴人名義登記？倘
    借名登記關係存在，被上訴人能否對上訴人主張非屬於其婚
    後財產？   
  ㈡兩造剩餘財產平均分配是否顯失公平？
五、茲論述如下：
  ㈠按「借名登記」契約云者，謂當事人約定一方將自己之財產
    以他方名義登記，而仍由自己管理、使用、處分，他方允就
    該財產為出名登記之契約。其成立側重於借名者與出名者間
    之信任關係，在性質上應與委任契約同視。倘其內容不違反
    強制、禁止規定或公序良俗者，應賦予無名契約之法律上效
    力，借名之一方得類推適用民法第549條規定，隨時終止借
    名登記契約，請求他方移轉不動產所有權登記（最高法院10
    3年度台上字第1148號、104年度台上字第2136號判決意旨參
    照）。經查：
    ⒈仁愛路房地係被上訴人之母袁施春美於98年8月24日向加基
      建設股份有限公司（下稱加基建設公司）訂購，嗣由被上
      訴人與加基建設公司簽立買賣契約，買賣價金為447萬元
      ，有購屋臨時證明單、土地房屋買賣合約書附卷可佐（見
      原審卷㈡112頁、75至107頁）。又仁愛路房地自98年間購
      入後即由袁施春美及其配偶袁裕興居住，為兩造所不爭執
      （見本院卷75頁），且袁施春美證稱：伊於98年間購入仁
      愛路房地後，即與先生袁裕興同住至今，購屋款及貸款本
      息均係伊及先生繳納，伊自行保管所有權狀及繳納房屋稅
      、地價稅，當初係因被上訴人為公務員，故借用其名義登
      記貸款利息較低等語（見原審卷㈡22至26頁），並有彰化
      銀行匯款回條聯2紙（其一為袁施春美匯款73萬元予加基
      建設公司、另一紙則為被上訴人貸款250萬元匯予加基建
      設公司）、袁施春美之臺灣銀行、第一銀行、華南銀行及
      郵局存摺、袁裕興郵局存摺、房屋稅及地價稅繳款書多份
      附卷可憑（見原審卷㈡113、114頁、㈠297至337頁、㈡157至
      177頁），足見袁施春美係考量被上訴人具公務員身分，
      可降低貸款利息，始將所購得之仁愛路房地借用被上訴人
      名義簽訂買賣契約及移轉登記，實際上係由袁施春美自行
      管理使用收益。是被上訴人抗辯伊與袁施春美間就仁愛路
      房地存有借名登記之法律關係等語，堪可採信。
    ⒉上訴人雖以袁施春美未將戶籍遷入仁愛路房地，卻係被上
      訴人遷入該址為由，主張仁愛路房地為被上訴人購買云云
      ，然戶籍法為戶籍登記之行政管理規定，戶籍地址乃係依
      戶籍法所為登記之事項，戶籍地址並非為認定住所之唯一
      標準（最高法院93年度台抗字第393號裁定意旨參照），
      且仁愛路房地為袁裕興、袁施春美所居住，被上訴人並未
      居於該處，為上訴人所不爭執，尚難徒憑上情即認仁愛路
      房地為被上訴人購買。又證人袁施春美已證稱：關於繳納
      仁愛路房地貸款本息，伊都是集一段時間再提領款項交被
      上訴人繳納，伊所有上開存摺中劃螢光筆部分即是用於繳
      納貸款本息等語（見原審卷㈡23至27頁），且上訴人於104
      年8月30日對話中雖爭執仁愛路房地為被上訴人婚後財產
      ，然對於仁愛路房地係袁施春美出資購買乙情，並無異議
      ，僅要求被上訴人將之出售，有錄音譯文附卷可參（見原
      審卷㈠294頁），則上訴人主張被上訴人及袁裕興、袁施春
      美存摺之存提款紀錄，或因日期、金額不符；或因欠缺付
      款憑證及扣款紀錄，難認與繳納貸款本息有所關聯云云，
      即無足取。另袁施春美於98年8月31日自其大里郵局（帳
      號0000000-0000000）提領39萬元轉郵局支票（付款行代
      號0000000）支付購買仁愛路房地簽約金，有存摺、支票
      在卷可憑（見原審卷㈠313、315頁、㈡113頁），上訴人徒
      以上開支票右上角所載：「帳號00000000」，即認二者並
      無關聯云云，顯無可採。
    ⒊袁施春美與被上訴人間就仁愛路房地既存有借名登記契約
      ，依上開說明，袁施春美自得類推適用民法第549條規定
      ，隨時終止借名登記契約，請求被上訴人移轉仁愛路房地
      所有權登記。是袁施春美、袁裕興與被上訴人於105年2月
      24日經桃園市○○區○○○○○000○○○○○00號調解成立，被上訴
      人同意依購買仁愛路房地出資比例依序為19/20、1/20移
      轉登記予袁施春美、袁裕興，並於107年4月25日移轉登記
      ，有調解書、財政部北區非原贈與財產同意移轉證明書、
      土地及建物所有權狀、登記謄本在卷可佐（見原審卷㈠111
      至112、458至468頁），難謂與法不合。
    ⒋按不動產物權經登記者，推定登記權利人適法有此權利，
      民法第759條之1第1項定有明文。故能舉反證推翻登記名
      義人非適法權利人者，即不得認其為權利人。本件原登記
      於被上訴人名下之仁愛路房地，於基準日價值942萬3700
      元，固有中信不動產估價師聯合事務所估價報告（外置）
      在卷可按。惟仁愛路房地既為袁施春美借用被上訴人名義
      登記，依上說明，於基準日時自非被上訴人所有之婚後財
      產。是上訴人主張被上訴人不得執其與袁施春美間就仁愛
      路房地之借名登記契約，對抗伊云云，亦無可採。至最高
      法院102年度台上字第1056號、第1164號判決、106年度第
      3次民事庭會議決議及臺灣高等法院臺中分院105年度上字
      第455號判決，均與本件爭執借名登記之不動產是否屬於
      婚後財產之事實不同，難以比附援引，附此敘明。
  ㈡次按法定財產制關係消滅時，夫或妻現存之婚後財產，扣除
    婚姻關係存續所負債務後，如有剩餘，其雙方剩餘財產之差
    額，應平均分配。民法第1030條之1第1項定有明文。又夫妻
    剩餘財產分配之立法目的既為貫徹男女平等原則及肯定家事
    勞動價值，是剩餘財產分配請求權得否依民法第1030條之1
    第2項規定免除或酌減其分配額，應以獲得分配之一方是否
    就他方剩餘財產之增加，未予提供相當之協力或貢獻，致平
    均分配剩餘財產之差額，將會造成一方坐享其成，而顯失公
    平為斷（民法第1030條之1第2項74年6月3日、91年6月26日
    修正理由參照）。經查：
    ⒈兩造自92年6月29日結婚至104年9月8日離婚止，婚姻關係
      存續逾12年，育有未成年子女ooo（00年00月00日生），
      上訴人不爭執擔任林口長庚醫院護理師，且未提出被上訴
      人有何未提供協力或貢獻之事證，可見兩造均對於家事勞
      動有所付出，難謂被上訴人對於上訴人財產之增加無任何
      協力或貢獻。縱認上訴人曾遭被上訴人毆打成傷，致身心
      受創，亦屬其得否請求侵權行為損害賠償之問題，核與平
      均分配兩造剩餘財產差額，是否顯失公平無關。是上訴人
      徒以此為由主張本件平均分配兩造剩餘財產之差額，顯失
      公平云云，即無可採。
    ⒉被上訴人婚後剩餘財產為218萬2496元；上訴人則為506萬4
      108元，故兩造剩餘財產差額之半數為144萬0806元（   〈
      0000000元－0000000元〉÷2＝0000000元）。    
六、綜上所述，被上訴人依民法第1030條之1第1項規定，請求上
    訴人給付144萬0806元，及自起訴狀繕本送達翌日即106年9
    月23日（見原審卷㈠169頁）起至清償日止，按年息5％計算之
    利息，為有理由，應予准許。上訴人依同上規定，反請求被
    上訴人給付317萬5927元，及加計自反請求起訴狀繕本送達
    翌日起算之法定遲延利息，為無理由，應予駁回。原審就上
    開部分為上訴人敗訴之判決，及就本訴部分為准、免假執行
    之諭知；就反請求部分駁回上訴人假執行之聲請，並無不合
    ，上訴意旨指摘原判決此部分不當，求予廢棄改判，為無理
    由，應予駁回。另上訴人追加依同一規定請求被上訴人給付
    9萬5117元，及加計自109年2月13日起算之法定遲延利息部
    分，亦為無理由，併予駁回。
七、本件事證已臻明確，至於兩造其餘攻擊防禦方法及所提證據
    ，經本院斟酌後，認為均不足以影響本判決之結果，而無逐
    一論駁之必要，併此敘明。
八、據上論結，本件上訴及追加之訴，均為無理由。爰判決如主
    文。
中    華    民    國    109   年    2     月    26    日
                    家事法庭 
                        審判長法  官  楊絮雲
                              法  官  郭顏毓
                              法  官  李昆霖
正本係照原本作成。
如不服本判決，應於收受送達後20日內向本院提出上訴書狀，其
未表明上訴理由者，應於提出上訴後20日內向本院補提理由書狀
（均須按他造當事人之人數附繕本）上訴時應提出委任律師或具
有律師資格之人之委任狀；委任有律師資格者，另應附具律師資
格證書及釋明委任人與受任人有民事訴訟法第466 條之1第1項但
書或第2項（詳附註）所定關係之釋明文書影本。如委任律師提
起上訴者，應一併繳納上訴審裁判費。
中    華    民    國    109   年    2     月    26    日

                              書記官  張郁琳 
附註：
民事訴訟法第466條之1（第1項、第2項）：
對於第二審判決上訴，上訴人應委任律師為訴訟代理人。但上訴
人或其法定代理人具有律師資格者，不在此限。
上訴人之配偶、三親等內之血親、二親等內之姻親，或上訴人為
法人、中央或地方機關時，其所屬專任人員具有律師資格並經法
院認為適當者，亦得為第三審訴訟代理人。